【裁判字號】    98,易,697
【裁判日期】    980811
【裁判案由】    詐欺
【裁判全文】
臺灣臺南地方法院刑事判決               98年度易字第697號
公  訴  人  臺灣臺南地方法院檢察署檢察官
被      告  乙○○
上列被告因詐欺案件，經檢察官提起公訴（98年度偵字第3427號
），判決如下：
    主  文
乙○○無罪。
    理  由
一、公訴意旨略以：被告乙○○明知犯罪集團經常利用他人存款
    帳戶、提款卡方式，獲取不法利益並逃避執法人員之追查，
    且依其社會經驗，應有相當之智識程度可預見其提供帳戶之
    存摺、金融卡供他人使用，將幫助他人從事詐欺取財之犯行
    ，仍認不違反其本意，竟基於幫助詐欺取財之犯意，於民國
    97年12月29日前某日，在不詳地點，將其所有之第一商業銀
    行南科園區分行帳號007─00000000000號帳戶（下簡稱系爭
    帳戶）之存簿、提款卡、提款密碼及印章，以不詳代價交予
    真實姓名、年籍不詳之人。嗣上開帳戶為該人及其所屬之詐
    騙集團取得後，該詐騙集團成員旋共同基於意圖為自己不法
    所有之犯意聯絡，於97年12月29日13時40分許，佯以「刑事
    警察局林國章」及「金管會林主任」之名義，撥打電話向被
    害人甲○○佯稱：查獲渠某銀行帳戶涉及刑事案件，需渠將
    銀行帳戶內定存提領後匯款至指定帳戶云云，致被害人陷於
    錯誤，依該詐欺集團成員之指示，前往第一商業銀行台東分
    行臨櫃將新台幣（下同）1 百萬元匯入乙○○上開帳戶內，
    並遭提領一空，因認被告涉有刑法第30條第1 項、第339 條
    第1 項之幫助詐欺取財罪嫌云云。
二、按犯罪事實應依證據認定之，無證據不得認定犯罪事實。不
    能證明被告犯罪者，應諭知無罪之判決。刑事訴訟法第154
    條第2 項、第301 條第1 項分別定有明文。次按認定不利於
    被告之事實，須依積極證據，茍積極證據不足為不利於被告
    事實之認定時，即應為有利於被告之認定，更不必有何有利
    之證據。而認定犯罪事實所憑之證據，雖不以直接證據為限
    ，間接證據亦包括在內，然無論直接或間接證據，其為訴訟
    上之證明，須於通常一般之人均不致有所懷疑，而得確信其
    為真實之程度者，始得據之為有罪之認定，倘其證明尚未達
    到此一程度，而有合理之懷疑存在，致使無從為有罪之確信
    時，即應為無罪之判決（最高法院30年上字第816 號、76年
    臺上字第4986號判例意旨參照）。再按檢察官就被告犯罪事
    實，應負舉證責任，並指出證明之方法，刑事訴訟法第161
    條第1 項定有明文。故檢察官對於起訴之犯罪事實，應負提
    出證據及說服之實質舉證責任。倘其所提出之證據，不足為
    被告有罪之積極證明，或其指出證明之方法，無從說服法院
    以形成被告有罪之心證，基於無罪推定之原則，自應為被告
    無罪判決之諭知（最高法院92年臺上字第128 號判例意旨參
    照）。再按，刑事被告並無自證己罪之義務，其在訴訟上所
    為之辯解，只須達於對起訴事證提出合理質疑之程度為已足
    ，檢察官如對被告所舉反證仍有爭執，即應依刑事訴訟法第
    161 條規定積極舉證釋疑。被告等既堅決否認犯罪，檢察官
    所舉證據復不足以使法院產生有罪之心證，原判決因認被告
    等犯罪不能證明，於法尚無不合（最高法院97年度台上字第
    3099號判決意旨參照）。依上開最高法院判例及判決意旨可
    知，基於被告無自證己罪之義務，被告對於檢察官所起訴之
    事證所為之辯解，只須使法院達於合理懷疑之程度即可，檢
    察官如有爭執，即須依刑事訴訟法第161 條積極舉證，惟檢
    察官所舉證據如不足以使法院對被告產生有罪確信之心證，
    基於無罪推定之原則，法院即應為被告無罪判決之諭知。
三、檢察官認為被告涉有上開罪嫌之依據：
    本件公訴人認被告涉有上開犯行，無非係以前開事實有證人
    即被害人甲○○於警詢中之指述、被害人提出之第一銀行存
    款存根聯1 紙及其遭詐騙款項於臨櫃遭人領取之提款相片共
    12張、被告系爭帳戶之開戶資料及交易明細表各1 份為其論
    據。
四、證據能力之有無：
    公訴人所提出之上開證據資料及方法、本院依職權調查之第
    一商業銀行南科園區分行98年6 月15日一南科字第00088 號
    函及被告提出之聖山檢驗院檢驗報告2 紙、財團法人嘉義基
    督教醫院診斷證明書1 份，業經本院於98年7 月28日公開審
    理之始，經評議後當庭宣示均具有證據能力並載明於審判筆
    錄。
五、被告之辯解：
    被告固不否認系爭帳戶為其所有及被害人甲○○有遭詐騙集
    團所詐騙，而於97年12月29日13時40分許匯款1 百萬元至系
    爭帳戶之事實，惟堅決否認有何幫助詐欺之犯行，辯稱：系
    爭帳戶之存摺、提款卡、印章是於97年12月19日因機車停放
    在嘉義市○○路興業西路口附近，置於機車置物箱內遺失，
    機車椅墊旁邊有被撬開的痕跡，伊有去修理，但沒有保留修
    理證明，提款卡密碼寫在一張白紙上置於同處亦一同遺失，
    且因當時帳戶內沒有多少錢而沒有辦理掛失等語。
六、本院之判斷：
    按幫助犯之成立，必須行為人主觀上具有幫助之故意，客觀
    上具有幫助之行為。詳言之，必須行為人基於幫助正犯犯罪
    之意思，於行為前或實施中給正犯以精神上或物質上之助力
    ，而參與犯罪構成要件以外之積極或消極行為，以助成正犯
    犯罪之實施為要件。是本案之關鍵即在於被告是否有基於幫
    助詐騙集團詐騙金錢之犯意，將系爭帳戶之存摺、提款卡及
    印章交付予詐騙集團使用？或係如被告所辯，系爭存摺、提
    款卡及密碼確係遺失？經查：
  (一)被告上開系爭帳戶被詐欺集團利用作為詐騙之工具，向被害
    人甲○○詐騙，致被害人陷於錯誤而匯款1 百萬元至被告上
    開系爭帳戶內而遭人提領之事實，有證人即被害人甲○○於
    警詢中之證述及第一商業銀行被害人存款存根聯、被告開戶
    申請資料及存款明細分類帳各1 份可稽，且為被告所不爭執
    ，此部份事實應可認定。
  (二)公訴人認被告能預見其上開帳戶將遭利用為人頭帳戶，卻仍
    提供系爭帳戶予他人，因而有幫助詐欺取財之不確定故意等
    情，乃以系爭帳戶開戶資料、存款明細分類帳及被害人之存
    款單據及提款照片等作為所憑之證據。然前開開戶及存款明
    細分類帳等資料，至多僅能證明被告有開立系爭帳戶，以及
    事後該帳戶為詐欺集團用以收受提領被害人匯款之事實，尚
    不能證明被告是否有將該帳戶之存摺、印章、提款卡及密碼
    交付他人，乃至有無幫助詐欺取財之犯意。
  (三)茲將本件被告分別於警詢、偵訊及本院審理時之供述整理如
    下：
    1.被告於警詢中之供述：「（這個帳號你現在是否仍在使用
      ？目前由誰在使用？申請這個帳號有何用途？）沒有。不
      知道因為已經遺失了。之前93年左右因在聯銓公司工作時
      要匯入薪資時申請的。（據被害人報稱於97年12月29日匯
      款新台幣l000000 元至你上述個人帳戶內，你如何解釋？
      ）該存摺因3 、4 個月前遺失，所以不知道該筆匯款有匯
      入我的帳戶。（你是否認識甲○○？是否知道你所申請之
      帳戶遭人使用作為詐騙用之帳戶？）我不認識該人。不知
      道。（為何提款之涉嫌人（男性）於97年12月29日下午15
      時30分左右分別於嘉義市第一銀行嘉義分行（臨櫃提款、
      有1 筆提款）、新西分行（ATM 提款、有4 筆提款）及12
      月30日於中國信託（跨行ATM 提款）持你所申設之帳簿及
      提款卡領款，你如何解釋？）因該帳簿及提款卡、印章都
      放置在機車501─QEK坐墊下置物箱內，被人撬開車鎖取走
      。（當時該輕機501─QEK你放置於何處？除了存摺及提款
      卡、印章外，有無損失其他物品？當時未何不報案？）大
      概97年12月左右停放於嘉義市○○○路與上海路口附近，
      有損失幾百元現金。因為我當時認為我沒有存錢的習慣，
      且存摺內也沒有什麼錢，所以我就沒有報案。」等語（警
      卷內政部警政署保安警察第二總隊第四大隊第二中隊刑案
      偵查卷宗第2 頁）。
    2.被告於偵查中之供述：
      (1)「（上開第一銀行南科園區分行帳戶在何處？為何置於
        該處？何時發現遺失？尚遺失何東西？有無遺失錢包、
        錢或證件？）在我們店門口附近不見，在上海路與興業
        西路口附近，當時存簿剩下幾拾元，我印章、提款卡、
        密碼及存簿也在裡面，現金有幾百元，證件沒有在裡面
        。我當時放在置物箱裡面，我是隔一天後放安全帽才發
        現。（發現遺失是否有立刻掛失止付或報案？）沒有。
        沒有。因為我想說裡面剩下12元，因為我有更換印鑑，
        我記得很清楚。」、「（為何當時將上開帳戶放在機車
        置物箱？）因為我要上班，我就丟在裡面，沒想什麼。
        」等語（偵卷98年度核交字第1143號卷第14頁至第15頁
        ）。
      (2)「（97年12月19日為何要變更印鑑？）林雅慧要還我錢
        二千元。還有我媽媽說強制保險要退保直接匯錢需要一
        個帳戶，現在也還沒有領。」、「（要領2 千元用提款
        卡即可領款，為何要變更印鑑？）因為我忘記密碼。（
        你忘記密碼後如何處理？）就去問小姐，小姐就跟我說
        提款卡的密碼。」、「（何時發現存簿、提款卡不見？
        ）97年12月20日號從台南回來時。（機車置物箱是否有
        壞？有無修理？證明？）沒有壞，旁邊有被撬開的痕跡
        ，外表可看得出來，我有在隔幾天去修理，就換椅墊而
        已。沒有保留修理證明，我記得在何處修理的。」等語
        （偵卷98年度核交字第1143號卷第34、35頁）。
    3.被告於本院審理中之供述：
      「（審判長問（下同）：你是否有把上開戶頭的存摺、提
      款卡、密碼、印章交給別人？）沒有。」、「（你為何會
      說你不知道存摺、提款卡、印章不在你手上？）因為遺失
      了。（在那裡遺失的？）在公司附近遺失的。（你怎麼知
      道在公司附近遺失的？）因為是我去換本子那天，上班的
      時候就遺失。（請你回想一下，你說遺失了，最後那些東
      西放在哪裡？）機車車箱裡面。」等語（院卷第33頁反面
      、第34頁）。
    4.茲互核被告上開於警詢、偵查及本院審理中所為之供述，
      其前後所供尚屬一致，而被告於97年12月19日確有至第一
      商業銀行南科園區分行辦理印鑑掛失，此有該分行98年6
      月15日一南科字地88號函在卷（院卷第20頁），亦核與被
      告供述之情節相符，是被告上開抗辯，尚非全然無據。
    5.公訴人雖以被告在偵查中能當庭說出該帳戶之提款卡密碼
      ，實無將提款密碼寫在紙上之必要，且其供稱存簿亦設有
      密碼，但密碼並無寫在存簿上，被告提款卡密碼是6 碼、
      存簿密碼為4 碼，兩者顯然不同，詐騙集團有去臨櫃提款
      ，顯見被告有將存簿密碼交給詐騙團成員而主張被告之辯
      詞不可採。然被告供稱其自92年間起即罹患憂鬱症，故很
      容易忘記事情，並提出財團法人嘉義基督教醫院診斷證明
      書乙紙為據，則被告是否無將密碼寫在紙上之必要，實不
      得以一般情形推論。況被告縱確將密碼寫在紙上而遺失，
      抑或詐騙集團成員確已得知被告之存簿密碼而得以提款，
      至多僅能證明該受騙款項係由該詐騙集團成員所領取，尚
      無法以此推論被告確有將其帳戶交付予犯罪集團，或其係
      明知其帳戶可能做為人頭帳戶而交付，是前開公訴人之推
      論，尚無法使本院達確信被告為有罪程度之心證。且被告
      犯罪事實之認定，須有積極證據可為佐證，基於被告無自
      證己罪之義務，尚不能僅以被告辯詞不足採，遽爾認定其
      有犯罪行為之實行，揆諸上開刑事訴訟法之規定及最高法
      院判例、判決要旨已反覆申明此旨，自應為被告有利之認
      定。
七、綜上所述，本件並無任何積極證據足資證明被告有將其系爭
    帳戶交付予犯罪集團使用，是亦無證據足以證明被告具有幫
    助犯罪集團詐欺取財之不確定故意，自難僅憑系爭帳戶為被
    告所申請，及被害人之存款單據、存款明細分類帳及提款照
    片等，遽認被告成立幫助詐欺取財罪，是本件尚未達到通常
    一般之人均不致有所懷疑，而得確信其為真實之程度者，而
    有合理之懷疑存在，致無從為被告涉有上開犯行之確信，且
    檢察官亦未提出其他積極證據足資證明被告有幫助詐欺取財
    之犯行，揆諸前述說明，被告被訴上開罪名不能證明，依法
    應為無罪判決之諭知。
據上論斷，應依刑事訴訟法第301 條第1 項，判決如主文。
中    華    民    國    98    年    8    月     11    日
                  刑事第二庭    審判長法  官  蘇義洲
                                      法  官  朱中和
                                      法  官  童來好
以上正本證明與原本無異。
如不服本判決應於收受本判決後10日內向本院提出上訴書狀，並
應敘述具體理由。其未敘述上訴理由者，應於上訴期間屆滿後20
日內向本院補提理由書狀（均須按他造當事人之人數附繕本）「
切勿逕送上級法院」。
                                      書記官  柯貞如
中    華    民    國    98    年    8     月    11    日


司法院資訊處製作；財團法人民間司法改革基金會備份。
